【裁判字號】    97,上易,234
【裁判日期】    970624
【裁判案由】    給付報酬
【裁判全文】
臺灣高等法院民事判決                 97年度上易字第234號
上  訴  人  甲○○
被  上訴人  乙○
訴訟代理人  羅惠民律師
複  代理人  沙慧貞律師
上列當事人間請求給付報酬事件，上訴人對於中華民國96年12月
31日臺灣士林地方法院96年度訴字第997號第一審判決提起上訴
，經本院於97年6月10日言詞辯論終結，判決如下：
    主  文
上訴駁回。
第二審訴訟費用新台幣壹萬貳仟貳佰伍拾元由上訴人負擔。
    事實及理由
一、上訴人主張：被上訴人於民國（下同）95年6月28日簽立出
    售土地意願書（下稱系爭意願書），委託上訴人就其所有坐
    落台北市○○區○○段1小段15、16、17、18、19地號土地
    （下稱系爭土地）其中面積56.11坪部分及其上門牌號碼台
    北市○○○路120巷7號房屋（以下合稱系爭房地）代為居間
    買賣，約定出售總價為新台幣（下同）7,500萬元 (不含佣
    金），被上訴人並應於買賣完成後給付成交總額1%即75萬元
    之佣金予上訴人。嗣上訴人覓得買主力麒建設股份有限公司
    （下稱力麒公司）承購系爭房地，經上訴人介紹與被上訴人
    認識後，被上訴人與力麒公司於96年1月10日簽訂買賣契約
    （下稱系爭買賣契約），約定由力麒公司以82,481,700元之
    價金向被上訴人買受系爭房地，力麒公司已給付全部價金予
    被上訴人，被上訴人亦於96年7月11日辦畢所有權移轉登記
    並完成點交。詎被上訴人事後竟違約拒絕給付佣金，爰依系
    爭意願書之約定，請求被上訴人給付75萬元，及自96年7月
    12日起算之法定遲延利息等語。原審為上訴人敗訴之判決，
    上訴人不服，提起上訴，聲明：(一)原判決廢棄。(二)被上訴人
    應給付上訴人75萬元，及自96年7月12日起至清償日止，按
    年息5%計算之利息。
二、被上訴人則以：兩造簽訂系爭意願書後，上訴人曾於96年1
    月10日出具道歉函（下稱系爭道歉函）予被上訴人，明白表
    示被上訴人與力麒公司間就系爭房地所為買賣與上訴人無關
    ，上訴人絕不向被上訴人收取任何費用，是被上訴人並無給
    付佣金予上訴人之義務等語，資為抗辯。原審為被上訴人勝
    訴之判決，被上訴人對於上訴人之上訴則聲明駁回上訴。
三、經查被上訴人主張兩造於95年6月28日簽訂系爭意願書，約
    定由被上訴人委由上訴人居間買賣系爭房地，出售總價為
    750萬元（不含佣金），被上訴人並應於買賣完成後給付成
    交總額1%即75萬元之佣金予上訴人。另上訴人於95年7月28
    日與力麒公司簽訂不動產委任買賣協議書，約定由力麒公司
    委任上訴人負責協商與系爭土地所有權人簽訂買賣契約及辦
    理所有權移轉事宜，力麒公司並應給付以買賣總價1%計算之
    仲介服務費予上訴人。嗣被上訴人與力麒公司於96年1月10
    日簽訂系爭買賣契約，約定由力麒公司以82,481,700元之價
    金向被上訴人買受系爭房地等情，有系爭意願書及不動產委
    任買賣協議書可稽（見原審卷第8、34至36頁），且為被上
    訴人所不爭執，均堪信為真正。
四、被上訴人抗辯其與力麒公司簽訂系爭買賣契約，與上訴人無
    涉，上訴人不得請求其給付佣金等語，並提出系爭道歉函為
    證。經查：
  (一)按居間人，以契約因其報告或媒介而成立者為限，得請求報
    酬，民法第568條第1項定有明文。又委託人得隨時終止居間
    契約（最高法院58年台上字第2929號判例意旨參照）。查上
    訴人於被上訴人簽訂系爭買賣契約前，曾於95年11月28日以
    存證信函限期3日催告被上訴人給付75萬元佣金，被上訴人
    即於95年12月6日函覆上訴人表示：「…本人及本人家屬均
    已於95年8月間多次口頭向王君（指上訴人）表示終止委託
    仲介之意思表示…前開出售土地意願書已終止，其所為之居
    間行為既未得本人之同意，本人亦未因其之居間而簽訂買賣
    契約，依法本人即無給付居間佣金之義務」，該函並已送達
    上訴人，有兩造間往來之存證信函可證（見原審卷第45至54
    頁），足見被上訴人於簽訂系爭買賣契約前即已終止兩造間
    之居間契約。
  (二)上訴人係於96年1月10日被上訴人簽訂系爭買賣契約前簽立
    系爭道歉函予被上訴人，此為上訴人所不爭執（見原審卷第
    31頁）。而該道歉函已明白記載：「本人甲○○於95年10月
    至12月間陸續寄給乙○女士之兩封存證信函，其內容、本人
    承認其內容均為虛偽不實，純為個人虛構，致使造成乙○女
    士的困擾及誤會，在此聲明道歉。並承諾乙○女士與力麒建
    設之間之房屋買賣，本人無其仲介行為，絕不向乙○女士收
    取任何費用，並保證日後絕無對乙○女士及其家人提出任何
    法律訴訟與主張，以表誠意」（見原審卷第17頁），是被上
    訴人據以抗辯其無給付佣金予上訴人之義務，尚非無據。
  (三)上訴人雖主張系爭道歉函係被上訴人以不當手段迫使上訴人
    簽立，其業於96年9月26日以存證信函向被上訴人表示撤銷
    簽立系爭道歉函之意思表示等語，並提出存證信函（見原審
    卷第56至59頁）及舉證人劉建甫為證。惟據證人劉建甫在原
    審到場證稱：「（我）是（力麒公司的承辦人員）」，「（
    簽訂買賣契約時我）有（在場），當時是在力麒公司會議室
    簽的約」，「簽約現場我不知道（系爭道歉函的）內容，我
    知道（系爭道歉函是）在現場簽的，是原告（即上訴人）簽
    給被告（即被上訴人），因為被告的二兒子（指洪明進）要
    求」，「我忘記（系爭道歉函的字是何人寫的）了，當時在
    場的有被告及他二個兒子，跟原告及他的助理，我們公司有
    我及總經理、協理、代書及代書的員工。當天只有處理被告
    的簽約及用印、付款」，「（當天）被告的二兒子是要求原
    告簽道歉函，不然就要被告不要簽約。如果這樣就沒有達成
    簽約的目的。當時原告的反應可以看出他為了促成達成買賣
    有同意地主（即被上訴人）的要求。當時兩邊有吵起來」，
    「我是事後才知道（系爭道歉函）跟佣金有關，事前知道被
    告有簽一個土地出售意願書，現場吵的原因不是佣金，是他
    們之間的事情，與力麒公司無關」，「我們有給付部分佣金
    給原告，是整合整塊土地的佣金」，「（簽約）過程中（兩
    造為何事吵架）我不知道，我是在處理簽約付款的事，對於
    道歉函是何人寫的，我忘記了」，「（兩造在簽約當天）就
    是爭吵，講話比較大聲，並沒有出手」，「我觀察以原告的
    身分願意簽這份道歉函就是放下身段，沒有強押的情形」，
    「我當時只有聽到被告二兒子說，不簽道歉函他們就要回去
    不簽約，其他的話我沒有聽到」等語（見原審卷第102至105
    頁）。顯見被上訴人之子固表示倘上訴人不簽立系爭道歉函
    ，則被上訴人亦不同意簽訂系爭買賣契約，然因上訴人與力
    麒公司另簽訂不動產委任買賣協議書，如系爭買賣契約不成
    立，上訴人便無法向力麒公司請求給付佣金，故上訴人顯係
    經利益衡量後始同意簽立系爭道歉函，以促成系爭買賣契約
    之簽訂，核其情節，尚難認被上訴人及其家人係以不法危害
    之言語或舉動加諸上訴人，致上訴人心生恐怖而簽立系爭道
    歉函，要與民法第92條第1項前段所定因被脅迫而為意思表
    示之要件不符，是上訴人執此主張其簽訂系爭道歉函非基於
    自由意思，而據以撤銷其簽立系爭道歉函之意思表示，於法
    尚有未合，自不生撤銷意思表示之效力。
  (四)又按權利之行使，不得違反公共利益，或以損害他人為主要
    目的；行使權利，履行義務，應依誠實及信用方法，民法第
    148條定有明文。查被上訴人於簽訂系爭買賣契約前之95年
    12月6日即以存證信函向上訴人表示終止兩造間之居間契約
    ，已如前述，惟上訴人仍於被上訴人簽訂系爭買賣契約前一
    再請求被上訴人給付佣金，兩造因而發生爭執，亦有上開兩
    造間往來之存證信函可稽（見原審卷第45至54頁），故被上
    訴人為使兩造間之權利義務關係明確，並避免因被上訴人簽
    訂系爭買賣契約致擴大兩造間之紛爭，因而要求上訴人先行
    簽訂系爭道歉函，以謀解決，依其情節，尚難認被上訴人行
    使權利、履行義務有何違反誠實信用原則之情事。
  (五)上訴人雖又主張系爭土地地主之一劉林郁玉亦曾藉故拒付佣
    金，經上訴人起訴請求，業經台灣台北地方法院以96年度訴
    字第7154號判決上訴人勝訴等語，並提出該民事判決為證（
    見本院卷第46至52頁）。惟依上開判決所載內容觀之，上訴
    人與劉林郁玉間所發生之紛爭態樣與本件兩造間之紛爭態樣
    並不相同，故該判決之結果核與本件無涉，尚不得據以為有
    利於上訴人之認定。
  (五)綜上所述，被上訴人既已於95年12月6日終止兩造間之居間
    契約，上訴人又於96年1月10日簽立系爭道歉函，明白表示
    被上訴人與力麒公司間就系爭房地之買賣非基於其仲介行為
    ，且承諾絕不向被上訴人收取任何費用，是被上訴人執此抗
    辯其對上訴人不負給付佣金之義務，應屬可取。
五、從而，上訴人依系爭意願書之約定，請求被上訴人給付佣金
    75萬元，及自96年7月12日起至清償日止，按年息5%計算之
    利息，為無理由，不應准許。原審所為上訴人敗訴之判決，
    所持理由雖與本院未盡相同，惟其結論並無二致，上訴意旨
    指摘原判決不當，求予廢棄改判，為無理由，應予駁回。
六、至兩造其餘之攻擊或防禦方法及未經援用之證據，經本院斟
    酌後，認為均不足以影響本判決之結果，自無逐一詳予論駁
    之必要，併此敘明。
七、據上論結，本件上訴為無理由，依民事訴訟法第449條第2項
    、第78條，判決如主文。
中    華    民    國    97    年    6     月    24    日
                    民事第四庭
                        審判長法  官  張劍男
                              法  官  翁昭蓉
                              法  官  彭昭芬
正本係照原本作成。
不得上訴。
中    華    民    國    97    年    6     月    24    日
                              書記官  丁華平


司法院資訊處製作；財團法人民間司法改革基金會備份。
